【裁判字號】    99,訴,48
【裁判日期】    990409
【裁判案由】    妨害婚姻等
【裁判全文】
臺灣新竹地方法院刑事判決  99年度訴字第48號
公  訴  人  臺灣新竹地方法院檢察署檢察官
被      告  甲○○
上列被告因妨害婚姻等案件，經檢察官聲請簡易判決處刑（98年
度偵字第45號），本院改依通常程序後被告認罪，爰依簡式審判
程序判決如下：
    主  文
甲○○犯行使偽造私文書罪，處有期徒刑參月，如易科罰金，以
新臺幣壹仟元折算壹日，兩願離婚書上偽造之「陳明開」署名沒
收；又犯重婚罪，處有期徒刑貳月，如易科罰金，以新臺幣壹仟
元折算壹日。應執行有期徒刑肆月，如易科罰金，以新臺幣壹仟
元折算壹日，緩刑貳年，兩願離婚書上偽造之「陳明開」署名沒
收。
    事  實
一、甲○○與其妻乙○○於民國97年2 月25日，先在新竹縣湖口
    鄉○○村○○路○ 段371 號之住處填寫兩願離婚書，嗣2 人
    於同日偕同至新竹縣竹北市○○○路50之1 號新竹縣竹北市
    戶政事務所辦理離婚登記，因該戶政事務所之承辦人告知必
    須有2 人以上之證人在兩願離婚書上簽名，甲○○為順利完
    成登記，明知其弟陳明開並不知其與乙○○是否有離婚之真
    意，且未授權其簽名、用印，甲○○返回上揭住處後，竟盜
    用其弟陳明開委託其保管之印章，擅自在兩願離婚書上偽造
    離婚證人「陳明開」之署名、印文，而偽造成陳明開見證甲
    ○○與乙○○離婚之兩願離婚書，再持該偽造之兩願離婚書
    前往竹北市戶政事務所辦理離婚登記而行使之，使該戶政事
    務所不知情之承辦人員於其職務上所掌之電腦戶役政系統記
    事欄註明離婚及離婚之事由，並換發身分證配偶欄為空白之
    身分證，足以生損害於陳明開及戶政機關對於婚姻登記管理
    之正確性。
二、甲○○明知其與乙○○之離婚無效，2 人婚姻關係仍存續中
    ，竟基於重婚之犯意，與不知情之大陸地區女子潘艷娥於97
    年5 月15日在大陸廣東省梅州市公證處與完成登記結婚，復
    於回臺後之97年9 月4 日，持該公證處所製作之結婚公證書
    、財團法人海峽交流基金會之公證書等證件，至新竹縣竹北
    市戶政事務所，填具「結婚登記申請書」，辦理與潘艷娥結
    婚之登記。嗣經本院民事庭於判決甲○○與乙○○婚姻關係
    存在後，依職權向臺灣新竹地方法院檢察署檢察官告發。
三、案經本院向臺灣新竹地方法院檢察署檢察官告發後偵查聲請
    簡易判決處刑，本院改依通常程序審理。
    理  由
一、本件被告所犯行使偽造私文書罪、使公務員登載不實罪、重
    婚罪，均非死刑、無期徒刑、最輕本刑為3 年以上有期徒刑
    之罪，被告於本院準備程序進行中，就被訴事實為有罪之陳
    述，經本院合議庭認合於刑事訴訟法第273 條之1 之規定，
    裁定進行簡式審判程序，合先敘明。
二、訊據被告甲○○對於上揭事實，均已坦承不諱，復經證人乙
    ○○於偵查中證述綦詳，並有被害人陳明開之證明書2 份、
    新竹縣竹北市戶政事務所97年10月1 日竹北市戶字第097000
    3152號函暨所附兩願離婚書、離婚登記申請書、98年7 月27
    日竹北市戶字第0980002460號函暨所附被告與潘艷娥結婚登
    記資料、被告之中華民國國民身分證影本1 份、被害人陳明
    開入出境資料1 份、乙○○之財產所得明細1 份附卷可稽，
    且經本院調閱本院97年度婚字第298 號民事卷宗查核屬實，
    是被告自白與事實相符，本件事證明確，被告犯行堪以認定
    。
三、核被告所為，係犯刑法第216 條、210 條之行使偽造私文書
    罪、第214 條之使公務員登載不實罪、第237 條前段之重婚
    罪，被告盜用陳明開之印章暨偽簽陳明開之署名於兩願離婚
    書之行為係偽造兩婚離婚書之階段行為，被告偽造兩願離婚
    書之低度行為復為被告行使偽造兩願離婚書之高度行為所吸
    收，均不另論罪。又被告所犯行使偽造私文書罪與使公務員
    登載不實罪係一行為觸犯2 罪名，屬想像競合，應從一重之
    行使偽造私文書罪處斷。再被告所犯行使偽造私文書罪與重
    婚罪，犯意各別，罪名不同，應分論併罰。爰審酌被告在未
    符合兩願離婚之要件下不惜冒用親屬名義充當離婚見證人而
    辦理離婚登記，且於其兩願離婚無效之下竟又再婚，造成前
    後婚併存之窘境，累及前後配偶，惟念其犯後坦承犯行，態
    度尚稱良好等一切情狀，各量處如主文所示之刑，並定其應
    執行刑，且諭知易科罰金之折算標準，以示懲戒。末查被告
    前未曾受有期徒刑以上刑之宣告，有臺灣高等法院被告前案
    紀錄表在卷足憑，經此教訓今後應益知慎戒，信無再犯之虞
    ，本院認本案刑之宣告，以暫不執行為適當，且被告之前配
    偶乙○○亦表示願給被告機會請求輕判之意，爰併諭知緩刑
    2 年，用勵自新。
四、兩願離婚書上偽造之「陳明開」署名，不論屬於犯人與否，
    應依刑法第219 條之規定宣告沒收。至該兩願離婚書上之「
    陳明開」印文乃被告盜用陳明開之真正印章所蓋，非屬偽造
    之印文，爰不併予宣告沒收，附此敘明。
據上論斷，應依刑事訴訟法第452 條、第273 條之1 第1 項、第
299 條第1 項前段，刑法第210 條、第214 條、第216 條、第21
9 條、第237 條、第55條、第41條第1 項前段、第51條第5 款、
第74條第1 項第1 款，刑法施行法第1條之1，判決如主文。
本案經檢察官陳瑞仁到庭執行職務。
中    華    民    國    99    年    4     月    9     日
                  刑事第二庭    法  官  賴淑敏
以上正本證明與原本無異。
如不服本判決應於收受判決後10日內向本院提出上訴書狀，並應
敘述具體理由。其未敘述上訴理由者，應於上訴期間屆滿後20日
內向本院補提理由書(均須按他造當事人之人數附繕本)「切勿逕
送上級法院」。
中    華    民    國    99    年    4     月    12    日
                                書記官  劉亭筠
附錄法條：
中華民國刑法第210 條（偽造變造私文書罪）
偽造、變造私文書，足以生損害於公眾或他人者，處5 年以下有
期徒刑。
中華民國刑法第214 條（使公務員登載不實罪）
明知為不實之事項，而使公務員登載於職務上所掌之公文書，足
以生損害於公眾或他人者，處3 年以下有期徒刑、拘役或5 百元
以下罰金。
中華民國刑法第216 條（行使偽造變造或登載不實之文書罪）
行使第 210 條至第 215 條之文書者，依偽造、變造文書或登載
不實事項或使登載不實事項之規定處斷。
中華民國刑法第237 條（重婚罪）
有配偶而重為婚姻或同時與二人以上結婚者，處 5 年以下有期
徒刑。其相婚者亦同。

司法院資訊處製作；財團法人民間司法改革基金會備份。
